ACORDAO-COMPLETO-2397334

ACÓRDÃO 2365/2020 ATA 6/2020 - PRIMEIRA CÂMARA

VISTOS, relatados e discutidos estes autos que tratam de ato de concessão de aposentadoria (alteração, sequencial 1) emitido pela Fundação Universidade Federal de Uberlândia em favor da ex-servidora Ana Maria Costa de Sousa;
ACORDAM os Ministros do Tribunal de Contas da União, reunidos em Sessão da 1ª Câmara, com fundamento no art. 71, inciso III, da Constituição Federal, nos arts. 1º, inciso V, e 39, inciso II, da Lei 8.443/1992, no art. 260, § 1º, do RI/TCU e ante as razões expostas pelo Relator, em:
9.1. considerar ilegal o ato de concessão de aposentadoria de número Sisac 10500103-04-2003-000019-8, emitido em favor de Ana Maria Costa de Sousa (XXX.729.406-XX) , recusando o respectivo registro;
9.1.1. dispensar a devolução dos valores indevidamente recebidos até a data da ciência pela Fundação Universidade Federal de Uberlândia do presente acórdão, com base no Enunciado 106 da Súmula da Jurisprudência do TCU;
9.2. determinar à Fundação Universidade Federal de Uberlândia, com base no art. 45 da Lei 8.443/1992, que:
9.2.1. faça cessar os pagamentos decorrentes do ato impugnado, em especial da vantagem denominada opção, no valor de R$ 2.541,84;
9.2.2. comunique ao TCU, no prazo de quinze dias, as providências adotadas, nos termos do art. 262, caput, do Regimento Interno do TCU, art. 8º, caput, da Resolução-TCU 206/2007 e art. 19, caput, da Instrução Normativa-TCU 78/2018;
9.2.3. emita novo ato de aposentadoria, livre das irregularidades apontadas, submetendo-o ao TCU, no prazo de trinta dias, consoante os arts. 262, § 2º, do Regimento Interno do TCU e 19, § 3º, da Instrução Normativa TCU 78/2018;
9.2.4. comunique à interessada o teor desta decisão, alertando-a de que o efeito suspensivo proveniente da interposição de eventual recurso não a exime da devolução dos valores percebidos indevidamente após a respectiva notificação, caso o recurso não seja provido;

Ato de concessão de aposentadoria emitido pela Fundação Universidade Federal de Uberlândia. Apreciação para fins de registro.

Primeira Câmara

3. Interessado: Ana Maria Costa de Sousa (XXX.729.406-XX).

13.1. Ministros presentes: Walton Alencar Rodrigues (Presidente), Benjamin Zymler, Bruno Dantas e Vital do Rêgo (Relator).
13.2. Ministros-Substitutos presentes: Augusto Sherman Cavalcanti e Weder de Oliveira.

ACORDAO-COMPLETO-2467037

Acórdão 8672/2021 - Primeira Câmara

VITAL DO RÊGO

Adoto como relatório, com os devidos ajustes de forma, a instrução elaborada no âmbito da Secretaria de Fiscalização de Pessoal (peça 18) , com a qual se manifestou de acordo o corpo gerencial daquela unidade técnica especializada (peça 19) , a seguir transcrita:
INTRODUÇÃO
Trata-se de ato de alteração de aposentadoria de Ana Maria Costa de Sousa, ex-servidora da Fundação Universidade Federal de Uberlândia.
O ato foi submetido, para fim de registro, à apreciação do Tribunal de Contas da União (TCU) , de acordo com o art. 71, inciso III, da Constituição Federal. O cadastramento e a disponibilização ao TCU ocorreram por intermédio do Sistema de Apreciação e Registro de Atos de Admissão e Concessões, na forma dos arts. 2º, caput e incisos I a VI, e 4º, caput, da Instrução Normativa - TCU 78/2018.
HISTÓRICO
Exame preliminar do ato identificou o pagamento de parcela referente quintos em valor maior que o devido, conforme apontado no parecer do Controle Interno. 
Diante disso e considerando que o ato foi submetido ao exame do Tribunal há mais de 5 anos, foi promovida a oitiva da interessada, nos termos do Acórdão 587/2011-TCU-Plenário, de relatoria do Ministro Valmir Campelo (peças 3 e 4) . 
Em resposta, a inativa encaminhou as alegações de defesa constantes da peça 7. A origem encaminhou os documentos acostados à peça 8. 
Novo exame constatou o pagamento da vantagem opção de forma concomitante aos quintos, em desacordo com a jurisprudência do TCU. Assim, nova oitiva foi realizada, em resposta à qual foi apresentada a documentação às peças 12 e 13.
EXAME TÉCNICO
Quintos
Verifica-se no contracheque da inativa (peça 15) , pagamento de parcela judicial no valor de R$ 2.650,48, decorrente da incorporação de 4/5 de FC-7 e 1/5 de FG-4. 
De acordo com a firme jurisprudência do TCU, é legítima a incorporação de quintos de função comissionada (quintos de FC) com base nos critérios definidos pela Portaria - MEC 474/1987. Contudo, é ilegítima a inclusão na base de cálculo da vantagem os reajustes concedidos pelas leis subsequentes que reestruturaram as carreiras das instituições federais de ensino ao longo do tempo, a teor do Acórdão 1283/2006-TCU-Segunda Câmara, de relatoria do Ministro Walton Alencar Rodrigues.
As sentenças judiciais que garantem a percepção das funções comissionadas com base na Portaria - MEC 474/1987 não determinam que a vantagem do artigo 193 da Lei 8.112/1990 ou os quintos da função correspondente (art. 62 da Lei 8.112/1990) devam ser calculados para sempre com base nos parâmetros da Portaria - MEC 474/1987, mesmo sobre novos planos de carreira, e incluindo vantagens criadas posteriormente.
 Se as sentenças judiciais determinassem esse modo de cálculo, equivaleria a reconhecer direito adquirido a regime de vencimentos, o que é repelido pela jurisprudência do Supremo Tribunal Federal, a exemplo do RE 241.884-ES.
 As sentenças judiciais limitam-se a coibir decessos remuneratórios decorrentes da transformação das funções comissionadas (FC) em cargos de direção (CD) , conforme determinado pela Lei 8.168/1991.
 As razões pelas quais o TCU adotou esse entendimento estão muito bem explicadas no voto condutor do Acórdão 835/2012-TCU-Plenário, de relatoria do Ministro Augusto Nardes. Nesse acórdão, estão definidos os critérios para o cálculo das incorporações de quintos e opção dos servidores aposentados das instituições federais de ensino. São eles os seguintes:
	a) para os servidores que não ajuizaram ações judiciais (ou para os que o fizeram, mas não lograram êxito, em decisão transitada em julgado) , as parcelas de quintos com amparo na Portaria - MEC 474/1987, desde que tenham iniciado o seu exercício até 31/10/1991, devem ser pagas sob a forma de vantagem pessoal nominalmente identificada (VPNI) , ajustando-se o valor da parcela ao que era devido em 1/11/1991, data de eficácia da Lei 8.168/1991, atualizada, desde então, exclusivamente pelos reajustes gerais concedidos ao funcionalismo, conforme preceitua o art. 15, § 1º, da Lei 9.527/1997;
	b) para os servidores que obtiveram decisões judiciais favoráveis já transitadas em julgado, confirmadas em grau de recurso, os quintos de FC devem ser calculados adequando-se o valor nominal às condições deferidas na sentença, de modo que a quantia inicial seja apurada na data da publicação do provimento jurisdicional de 1º grau e, a partir daí, transformada em VPNI, atualizada, desde então, exclusivamente pelos reajustes gerais concedidos ao funcionalismo, conforme preceitua o art. 15, § 1º, da Lei 9.527/1997.
 Vale lembrar que o cálculo das FC estava previsto no art. 2º da Portaria - MEC 474/1987, o qual estabelecia que: 
Art. 2º. As Funções Comissionadas são previstas no Anexo I, devendo ser exercidas em regime de tempo integral. 
Parágrafo Único. A remuneração das Funções Comissionadas previstas no Anexo I terá valor igual ao da remuneração do Professor Titular da carreira do Magistério Superior em regime de Dedicação Exclusiva, com Doutorado, acrescida dos percentuais a seguir especificados:
FC-1 - 80%
FC-2 - 65%
FC-3 - 55%
FC-4 - 40%
FC-5 - 30%
FC-6 - 20%.
 Tendo em vista as alterações de moedas ocorridas em julho de 1993 e junho de 1994, foi adotada a tabela de remuneração vigente em janeiro de 1995 como referência para o cálculo da referida VPNI.
 A tabela a seguir apresenta os valores da VPNI integral para cada FC e FG, conforme a jurisprudência do TCU (Acórdão 1915/2012-TCU-Plenário, relator Ministro Augusto Nardes) . 
	Funções Comissionadas - Portaria MEC 784/1987

	FUNÇÃO
	5/5 (10/10) 
	4/5 (8/10) 
	3/5 (6/10) 
	2/5 (4/10) 
	1/5 (2/10) 

	FC-1
	5.963,81
	4.771,04
	3.578,28
	2.385,52
	1.192,76

	FC-2
	5.466,83
	4.373,46
	3.280,09
	2.186,73
	1.093,36

	FC-3
	5.135,50
	4.108,40
	3.081,30
	2.054,20
	1.027,10

	FC-4
	4.638,52
	3.710,81
	2.783,11
	1.855,40
	927,70

	FC-5
	4.307,20
	3.445,76
	2.584,32
	1.722,88
	861,44

	FC-6
	3.975,87
	3.180,69
	2.385,22
	1.590,34
	795,17

	FC-7
	3.313,10
	2.650,48
	1.987,86
	1.325,24
	662,62

	FG-1
	522,67
	418,14
	313,60
	209,07
	104,53

	FG -2
	364,28
	291,42
	218,56
	145,71
	72,86

	FG-3
	294,75
	235,80
	176,85
	117,90
	58,95

	FG-4
	161,27
	129,02
	96,76
	64,50
	32,25

	FG-5
	125,13
	100,10
	75,07
	50,05
	25,02

	FG-6
	91,76
	73,41
	55,05
	36,70
	18,35

	FG-7
	43,33
	34,66
	26,00
	17,33
	8,67

	FG-8
	33,62
	26,90
	20,17
	13,45
	6,72

	FG -9
	27,25
	21,80
	16,35
	10,90
	5,45

 Nota-se assim que o valor pago à interessada, no tocante aos quintos, se encontra dentro dos limites aceitos pela jurisprudência do TCU.
Percepção simultânea das vantagens "quintos" e "opção" 
 Consulta ao contracheque atual da interessada revela o pagamento simultâneo das vantagens referentes a quintos, no valor de R$ 2.650,48, e opção, no valor de R$ 2.541,84 (peça 15 e peça 8, pág. 91) . 
 A percepção concomitante das duas parcelas viola o disposto no §2º do art. 193 da Lei 8.112/90, que veda explicitamente acumulação das duas vantagens. 
 Recentemente esta Corte de Contas, por meio do Acórdão 2988/2018-TCU-Plenário, de relatoria da Ministra Ana Arraes, confirmou tal entendimento e deixou claro que os inativos só podem receber uma das duas rubricas: opção ou quintos.
 Destarte, em respeito ao disposto do art. 193 da Lei 8.112/90 e ao entendimento exarado no Acórdão 2988/2018-TCU-Plenário, o pagamento da vantagem opção não pode ocorrer de forma simultânea à percepção de quintos.
 Instada a se manifestar, a interessada apresentou, por meio de sua representante legal, a defesa constante das peças 12 e 13. 
 A defesa alega, em suma, que o TCU estaria impedido de rever os pagamentos das rubricas porque decorrem de decisão judicial e face aos princípios da decadência administrativa e da segurança jurídica (peças 12 e 13) . 
 No que tange à coisa julgada, cabe esclarecer que a existência de decisões judiciais contrárias ao entendimento do TCU não impede ou vincula a apreciação do ato submetido a registro. Aliás a sentença judicial somente faz coisa julgada entre as partes que tenha figurado na relação processual e a ela subjacente, não beneficiando nem prejudicando terceiros. Assim, a existência de decisão judicial divergente não obsta a atuação do TCU, mesmo por objeto de assuntos semelhantes, haja vista a independência de instâncias e a competência do TCU para apreciar os atos submetidos a registro. 
 Sobre a decadência administrativa e a segurança jurídica, a jurisprudência do TCU e do STF são cristalinas no sentido de que de que os atos de aposentadoria, reforma e pensão têm natureza jurídica de atos complexos, só se aperfeiçoando com o registro do TCU. Logo, o longo decurso de prazo não tem o condão de tornar legais os atos eivados de vícios. O decurso do prazo leva tão somente à obrigatoriedade da instauração do contraditório por esta Corte de Contas, o que foi observado no caso em exame. Assim, não merecem prosperar as alegações da defesa.
CONCLUSÃO
 Em razão do exposto, tendo em vista o pagamento simultâneo das parcelas de quintos e opção, cabe considerar ilegal o ato em epígrafe.  
PROPOSTA DE ENCAMINHAMENTO
 Ante o exposto, e de conformidade com o preceituado nos artigos 71, III, da Constituição Federal de 1988; 1º, V, e 39, II, da Lei 8.443/1992; e 1º, VIII, e 259, II, do Regimento Interno/TCU, propõe-se: 
1.1. considerar ilegal e recusar o registro do ato de alteração de aposentadoria de Ana Maria Costa de Sousa (CPF: XXX.729.406-XX) ;
1.2. dispensar o ressarcimento das quantias indevidamente recebidas de boa-fé, consoante o disposto no Enunciado 106 da Súmula de Jurisprudência do TCU; 
1.3. determinar à Fundação Universidade Federal de Uberlândia que:
1.3.1. faça cessar os pagamentos decorrentes do ato impugnado, comunicando ao TCU, no prazo de quinze dias, as providências adotadas, nos termos dos art. 262, caput, do Regimento Interno do TCU, 8º, caput, da Resolução - TCU 206/2007;
1.3.2. informe à interessada o teor do acórdão que for prolatado, alertando-a de que o efeito suspensivo proveniente de eventual interposição de recurso junto ao TCU não a exime da devolução dos valores indevidamente percebidos após a notificação, em caso de não provimento desse recurso; 
1.3.3. encaminhe ao TCU, no prazo de trinta dias, comprovante da data de ciência da interessada, nos termos do art. 4º, § 3º, da Resolução - TCU 170/2004.
2.	O Ministério Público, representado nos autos pelo Procurador Dr. Júlio Marcelo de Oliveira, manifestou-se de acordo com a proposição da unidade técnica (peça 20) . 
É o Relatório.

Juliana Pedrosa Monteiro (OAB/MG 90.788).

Procurador Júlio Marcelo de Oliveira.

APOSENTADORIA. PAGAMENTO DA VANTAGEM DENOMINADA "OPÇÃO" EM CONCOMITÂNCIA COM PARCELA DECORRENTE DA INCORPORAÇÃO DE QUINTOS. IMPOSSIBILIDADE CONSOANTE O ACÓRDÃO 2.988/2018-TCU-PLENÁRIO. OITIVA. ILEGALIDADE. DETERMINAÇÕES.

APOSENTADORIA (APOS)

Secretaria de Fiscalização de Pessoal (Sefip).

Aprecia-se, nesta oportunidade, ato de alteração referente à concessão de aposentadoria emitida pela Fundação Universidade Federal de Uberlândia em favor da Sra. Ana Maria Costa de Sousa, aposentado no cargo de Professor Adjunto. O ato de alteração em epígrafe teve vigência na data de 5/10/2001 embora a aposentadoria tenha sido concedida, inicialmente, 27/6/1991.
Em análise preliminar, a Sefip identificou que o ato em análise foi emitido para conceder à referida servidora, a vantagem decorrente da incorporação de quintos de função (8/10 FC-7 2/10 FG-4) . Além disso, a unidade técnica constatou o pagamento concomitante da referida parcela com a vantagem decorrente da opção de que trata o art. 193 da Lei 8.112/1990, em desacordo com a jurisprudência desta Corte de Contas (Acórdão 2988/2018-TCU-Plenário) . 
Considerando o mencionado indício de irregularidade e em razão de haver transcorrido lapso temporal superior a 5 anos entre a disponibilização do ato ao TCU em 18/2/2008, e a análise por esta Corte de Contas, nos termos do Acórdão 587/2011-TCU-Plenário, foi oportunizada, à interessada, a garantia constitucional ao contraditório (peça 10) . Em paralelo, foi realizada diligência junto à Fundação Universidade Federal de Uberlândia (peça 5) com vistas ao saneamento dos autos.
Em resposta a diligência, a entidade enviou a documentação juntada na peça 8. A interessada, encaminhou suas razões por meio da petição juntada na peça 13. Em síntese, a interessada sustenta que o pagamento das parcelas de quintos (R$ 2.650,48) e opção (R$ 2.541,84) estão amparadas por decisões judiciais proferidas respectivamente nos processos judiciais 0033125-40.2014.4.01.3803 e 005780-70.2012.4.01.3803. Além disso, a inativa defende que incidem no caso concreto, a decadência do art. 54 da Lei 9.784/1999 e o princípio da segurança jurídica. Por fim, sustenta que o entendimento do Acórdão 2988/2018-TCU-Plenário não poderia retroagir.
A Sefip, após analisar os argumentos apresentados pela interessada, propõe considerar ilegal a concessão. Quanto aos quintos incorporados, a Sefip entende que os valores pagos estão regulares. No que diz respeito ao pagamento concomitante de quintos com a opção, a unidade técnica entende tal pagamento irregular diante do regramento dado pelo Acórdão 2988/2018-TCU-Plenário. No que tange às decisões judiciais que sustentariam os pagamentos, a unidade técnica sustenta que, em razão da independência das instâncias, elas não obstam a atuação da Corte de Contas. Por fim, a Sefip afasta os argumentos de aplicação da decadência e do princípio da segurança jurídica invocando a jurisprudência do STF que entende ser o ato de concessão de aposentadoria de natureza complexa.
O MPTCU, no parecer de peça 20, ratifica as conclusões da Sefip.
-II-
Registro minha concordância integral com a proposta formulada pela unidade técnica, aquiescida pela manifestação do MPTCU, razão pela qual acolho os pareceres precedentes por seus próprios fundamentos, valendo-me, para tanto, da técnica da motivação per relationem, nos termos do art. 2º, § 3º, do Decreto 9.830, de 10 de junho de 2019, sem prejuízo de tecer os comentários a seguir.
Quanto à parcela decorrente da incorporação de quintos, atualmente no valor de R$ 2.650,48, observo que, na linha defendida pela Sefip, tal quantia está adequada às referências estabelecidas pelo TCU no Acórdão 1915/2012-TCU-Plenário. Destaco que a parcela atualmente recebida pela Sra. Ana Maria Costa de Sousa, decorre da redução da parcela inicialmente paga à inativa a título de quintos, em decorrência da sentença proferida nos autos do processo 0033125-40.2014.4.01.3803, que tramitou na 3ª Vara Federal de Uberlândia que entendeu indevido o montante até então pagos a título de quintos (peça 21) .
No que diz respeito à decisão judicial proferida nos autos do processo 0033125-40.2014.4.01.3803, que tramitou na 1ª Vara Federal da Subseção Judiciária de Uberlândia, verifico que, consoante a sentença proferida pelo juízo de 1ª instância (peça 22) , objetivou-se "o reconhecimento da legalidade do recebimento da parcela remuneratória denominada "Opção de Função - Aposentado" (rubrica 00173) , prevista no art. 2º da Lei nº 8.911/94, cumulativamente com as funções comissionadas incorporadas aos seus proventos". Sobre o mérito do pedido, a conclusão do juiz foi no seguinte sentido:
 (...) a questão central a ser decidida nos presentes autos é saber se o exercício das Funções Comissionadas (FC) previstas na Portaria MEC nº 474, posteriormente transformadas em Cargos de Direção (CD) e Funções Gratificadas (FG) pela Lei nº 8.168/91, deve ser considerado para fins de recebimento da parcela remuneratória denominada "Opção de Função" prevista no art. 2º da Lei nº 8.911/94.
 (...) 
 (...) observa-se que as funções de confiança regulamentadas pela Portaria MEC nº 474/87 eram remuneradas mediante o pagamento do valor integral da função respectiva, equivalente à remuneração do cargo de Professor Titular da carreira do Magistério Superior, em regime de Dedicação Exclusiva, acrescida de percentuais específicos. 
Com o advento da Lei nº 8.168/91, as Funções Comissionadas (FC) previstas na Portaria MEC nº 474 foram transformadas em Cargos de Direção (CD) e Funções Gratificadas (FG) , inclusive, com novos padrões remuneratórios, desvinculados dos vencimentos do cargo de Professor Titular do Magistério Superior.
 (...) 
 (...) com o advento do regime remuneratório da "opção", restou assegurado ao servidor investido em cargo em comissão ou função de direção, chefia e assessoramento, a opção pela remuneração correspondente ao vencimento do seu cargo efetivo, acrescido de 55% (cinquenta e cinco por cento) do vencimento fixado para o cargo em comissão, ou das funções de direção, chefia e assessoramento e da gratificação de atividade pelo desempenho de função, e mais a representação mensal.
 (...) 
Todavia, razão não assiste aos postulantes. 
De início, importante registrar que a Lei nº 8.168/91 criou um novo regime jurídico para as funções comissionadas integrantes do Plano Único de Classificação e Retribuição de Cargos e Empregos das universidades e demais instituições federais de ensino superior e, ainda, inaugurou o regime remuneratório da "opção" para esta carreira. 
Assim, à míngua de determinação expressa nas Leis nº s 8.168/91 e 8.911/94, não há que se falar em equiparação entre os regimes remuneratórios das funções de confiança regulamentadas pela Portaria MEC nº 474/87 e dos Cargos de Direção e das Funções Gratificadas criadas pela Lei nº 8.168/91. 
Nesse ponto, releva destacar o entendimento pacífico no sentido de que a lei nova pode regular as relações jurídicas havidas entre os servidores públicos e a Administração, extinguindo, reduzindo ou criando vantagens, bem como determinando reenquadramentos, transformações ou reclassificações de cargos, não havendo falar em direito adquirido a regime jurídico, desde que respeitada a irredutibilidade de vencimentos. 
Sob outro ângulo, é notório que a incorporação da vantagem "opção de função" teve como objetivo assegurar a manutenção do padrão remuneratório do servidor que exerceu Cargo de Direção e Função Gratificada por longos anos. Logo, não há dúvidas de que a incorporação da vantagem pressupõe o seu efetivo e legítimo recebimento pelo servidor público.
Na espécie, a controvérsia cinge-se ao tempo de exercício de funções comissionadas regidas pela Portaria MEC nº 474/87, portanto, anterior ao regime remuneratório da "opção". Logo, não há que se falar em incorporação de uma vantagem pecuniária que sequer existia ao tempo do efetivo exercício das funções pelos postulantes.
De outro lado, o fato de o TCU ter assegurado o recebimento da vantagem prevista no art. 2º da Lei nº 8.911/94 aos servidores que atendiam aos pressupostos temporais do art. 193 da Lei nº 8.112/90, ainda que sem o preenchimento dos requisitos para o gozo de aposentadoria em qualquer modalidade (Acórdão nº 2.076/2005) , não dispensa a comprovação do efetivo recebimento da vantagem "opção de função". 
Dessa forma, o comando contido no mencionado acórdão da Corte de Contas somente se aplica aos servidores que, após o cumprimento do prazo necessário à incorporação dos quintos/décimos, continuaram exercendo funções comissionadas e percebendo a vantagem "opção de função", o que não é a hipótese dos autos. 
Da análise dos documentos acostados às fls. 92, 124, 150, 178 e 207 e do teor das informações apresentadas às fls. 234/255, observa-se claramente que os períodos utilizados para a incorporação da verba "Opção de Função - Aposentado" foram os mesmos utilizados para a incorporação dos chamados "quintos/décimos". 
Portanto, houve incorporação de vantagens distintas em razão dos mesmos períodos de exercício de funções comissionadas, o que é expressamente vedado pelo art. 37, inciso XIV, da Constituição Federal de 1988 (...) 
Portanto, no mérito, o poder judiciário reconheceu a impossibilidade de se perceber, em concomitância, parcela decorrente da incorporação de quintos regidos pela Portaria MEC 474/1987 com a vantagem denominada opção.
Ocorre que, na mesma sentença, o juiz reconheceu ter se operado a decadência do art. 54 da Lei 9.784/1999 para a Fundação Universidade Federal de Uberlândia rever o ato que concedeu o pagamento da opção para a inativa, em concomitância com os quintos incorporados. Nesse sentido, transcrevo o trecho pertinente:
A decisão que antecipou os efeitos da tutela (fls. 1.140/1.145) reconheceu que, no caso em análise, havia se configurado a decadência do direito da Administração para anular os atos administrativos que concederam aos autores a "opção de função", nos termos do art. 54 da Lei nº 9.784/99, uma vez que teria transcorrido prazo superior a 5 (cinco) anos entre a concessão da vantagem e a data em que foram notificados de sua exclusão. Não vislumbro razões para a modificação do entendimento externado na decisão que antecipou os efeitos da tutela.
 (...) 
A UFU fundamenta a sua defesa com base no entendimento do Supremo Tribunal Federal de que o ato de concessão de aposentadoria, por se tratar de ato complexo, não está sujeito ao prazo decadencial previsto no art. 54 da Lei nº 9.784/99. 
Embora, de fato, o Pretório Excelso possua entendimento consolidado no sentido de que "o ato de aposentadoria consubstancia ato administrativo complexo, aperfeiçoando-se somente com o registro perante o Tribunal de Contas. Submetido a condição resolutiva, não se operam os efeitos da decadência antes da vontade final da Administração" (STF. MS 25072, Relator (a) : Min. MARCO AURÉLIO, Relator (a) p/ Acórdão: Min. EROS GRAU, Tribunal Pleno, DJe de 27-04-2007) , a presente demanda, conforme já dito, não versa sobre a legalidade dos atos de concessão inicial das aposentadorias gozadas pelos autores.
Observe-se que os autores Reginaldo Alves Mamede, Ana Maria Costa de Sousa, Danilo Biasi e Rubens Geraldo Buiatti se aposentaram em setembro/2004 (fl. 1.124) , junho/1991 (fl. 1.089) , dezembro/2003 (fl. 1.107) e março/1997 (fl.1.050) , respectivamente, ao passo que a vantagem "Opção de Função - Aposentado" (rubrica 00173) somente começou a ser paga em junho de 2006, conforme se extrai das fichas financeiras de fls. 107, 144, 191 e 221.
 (...) 
Por estes fundamentos, transcorridos mais de 05 (cinco) anos entre a data do primeiro pagamento da parcela remuneratória "Opção de Função - Aposentado" (junho/2006) , conforme se observa das fichas financeiras de fls. 876, 891, 906, 921 934, e a data em que os autores foram notificados pela UFU a respeito da revisão de seus benefícios, com a exclusão da referida vantagem (dezembro/2011) , consoante se observa dos comprovantes de fls. 77, 79, 81, 83 e 85, forçoso concluir que o direito da Administração de rever os seus atos já tinha sido alcançado pela decadência. 
Destarte, impõe-se a manutenção do pagamento aos autores da vantagem pecuniária denominada "Opção de Função - Aposentado"
Do exposto, verifico que a sentença judicial delimitou a decadência do art. 54 da Lei 9.784/1999 para a Fundação Universidade Federal de Uberlândia, reconhecendo que não se estava diante de demanda que versa sobre a legalidade dos atos de concessão de aposentadoria. Isto porque, por ter natureza complexa, segundo entendimento do STF, os atos de concessão de aposentadoria somente se aperfeiçoam após o registro pela Corte de Contas. 
Assim, como no caso concreto esta Corte de Contas analisa a legalidade o ato de alteração de aposentadoria emitido em favor da Sra. Ana Maria Costa de Sousa, nos termos da competência constitucional conferida pelo art. 71, inciso III, da CF/1988, a referida decisão judicial não se presta para impedir que o TCU determine a supressão da vantagem denominada opção dos proventos da inativa.
In casu, incide para todos os atos ainda não registrados pelo TCU, o regramento delineado por esta Corte de Contas a partir da prolação do Acórdão 2988/2018-TCU-Plenário, da relatoria da Min. Ana Arraes:
9.2. deixar assente que os servidores (...) que tenham satisfeito os pressupostos temporais estabelecidos no art. 193 da Lei 8.112/1990 e os requisitos para aposentadoria até 18/1/1995, podem acrescer aos proventos de inatividade, deferidos com base na remuneração do cargo efetivo, o valor da função de confiança, paga pelo valor integral, ou a vantagem dos quintos/décimos/VPNI, de forma não cumulativa, em razão da vedação contida no § 2º do próprio art. 193 da Lei 8.112/1990.
Afasto, por fim, os argumentos sustentados pela interessada de que eventual retificação de sua aposentadoria estaria impossibilitada pela decadência administrativa e ofenderia o princípio da segurança jurídica. Isso porque, nos termos da jurisprudência do STF, os atos de concessão de aposentadoria têm natureza complexa, nascendo de forma precária a partir da concessão pelo gestor competente e aperfeiçoando-se apenas após o registro pela Corte de Contas. Assim, o ato de aposentadoria somente passa a estar plenamente formado (perfeito) , válido  (aferição da legalidade com reflexo de definitividade perante a Administração) e eficaz  (plenamente oponível a terceiros, deixando de apresentar executoriedade provisória) quando recebe o registro pela Corte de Contas. Portanto, não havendo o registro, não há que se arguir ofensa aos princípios mencionados.
Considerando essa ordem de ideias, o ato em epígrafe não reúne condições para receber a chancela da legalidade porquanto, no caso dos autos, o pagamento concomitante da parcela decorrente da incorporação de quintos com a parcela denominada "opção" não encontra amparo.
	Ante o exposto, VOTO para que seja adotada a minuta de acórdão que ora trago ao exame deste Colegiado.
TCU, Sala das Sessões Ministro Luciano Brandão Alves de Souza, em 10 de março de 2020.
Ministro VITAL DO RÊGO 
Relator